【裁判字號】    97,交聲更一,34
【裁判日期】    970729
【裁判案由】    聲明異議
【裁判全文】
臺灣高雄地方法院交通事件裁定      97年度交聲更一字第34號
原處分機關  交通部公路總局高雄區監理所
異  議  人  甲○○
即受處分人
上列異議人因違反道路交通管理處罰條例案件，對於高雄市政府
交通局中華民國97年4 月18日所為之裁決處分（處分案號：高市
府交裁字第裁80-NO0000000號）聲明異議，原處分機關不服本院
於97年5 月27日所為97年度交聲字第835 號裁定，提起抗告，經
臺灣高等法院高雄分院以97年度交抗字第318 號裁定撤銷原裁定
發回更審，本院更為裁定如下：
    主  文
原處分關於裁處甲○○罰鍰新臺幣肆萬玖仟伍佰元部分撤銷。
前項撤銷部分不罰。
    理  由
一、原處分意旨以：異議人即受處分人甲○○於民國95年9 月8
    日清晨7 時許，駕駛車號6705- NY號自小貨車，沿高雄縣鳳
    山市○○路○段行駛，嗣行經建國路一段53巷口，經警攔檢
    ，測得其呼氣酒精濃度達每公升0.78毫克，超過法定標準值
    ，乃當場製單舉發，爰依道路交通管理處罰條例第35條第1
    項第1 款、違反道路交通管理事件統一裁罰基準及處理細則
    第43、44、67條及違反道路交通管理事件統一裁罰基準表規
    定，裁處異議人罰鍰新臺幣（下同）49,500元，吊扣駕駛執
    照12個月，並施以道安講習。
二、聲明異議意旨略以：異議人已因同一事件經臺灣高雄地方法
    院檢察署檢察官以95年度偵字第24020 號緩起訴確定，並已
    繳交緩起訴處分金2 萬元予國庫；另本案同一事件前經原處
    分機關於95年12月5 日裁處罰鍰49,500元，經本院以95年度
    交聲字第92 1號裁定撤銷原處分，臺灣高等法院以96年度交
    抗字第177 號裁定駁回原處分機關之抗告確定。基於同一事
    件不二罰之原則，其不應再被科處罰鍰等語。
三、按汽車駕駛人，駕駛汽車經測試檢定，酒精濃度超過規定標
    準者，處1 萬5 千元以上6 萬元以下罰鍰，並當場移置保管
    其車輛及吊扣其駕駛執照1 年，道路交通管理處罰條例第35
    條第1 項第1 款定有明文；且汽車駕駛人，有前述違反第35
    條第1 項規定之情形者，應接受道路交通安全講習，同條例
    第24條第1 項第2 款亦有明文。
四、按一行為同時觸犯刑事法律及違反行政法上義務規定者，依
    刑事法律處罰之，但其行為應處以其他種類行政罰或得沒入
    之物而未經法院宣告沒收者，亦得裁處之；前項行為如經不
    起訴處分或為無罪、免訴、不受理、不付審理之裁判確定者
    ，得依違反行政法上義務規定裁處之，行政罰法第26條定有
    明文。本條文之規定，乃明定對於人民違反公法上義務之行
    為，除因處罰之性質與種類不同，必須採用不同方法而為併
    合處罰，以達行政目的所必要者外，不得重複處罰之原則，
    以落實大法官釋字第503 號解釋揭示之「一行為不得重複處
    罰」之現代民主法治國家之基本原則，此由本條文之立法理
    由記載：「一行為同時觸犯刑事法律及違反行政法上義務規
    定時，由於刑罰與行政罰同屬對不法行為之制裁，而刑罰之
    懲罰作用較強，故依刑事法律處罰，即足資警惕時，實無為
    一事二罰再處行政罰之必要。且刑事法律處罰，由法院依法
    定程序為之，較符合正當法律程序，應予優先適用。但罰鍰
    以外之沒入或其他種類行政罰，因兼具維護公共秩序之作用
    ，為達行政目的，行政機關仍得併與裁處」即明。
五、刑事訴訟法第253 條之1 所指之緩起訴處分，其中檢察官命
    被告為金錢給付部分，並得為民事強制執行名義，受處分人
    因上開緩起訴處分而剝奪其財產權，主觀上此一金錢給付義
    務亦具有強制性、懲罰性，雖不若易科罰金係以支付金錢作
    為自由刑之替代，惟經由緩起訴處分條件之履行使其免於遭
    檢察官發動起訴程序，仍具有替代刑罰之效果，廣義而言，
    應屬於「實質刑事法律處罰」，而有行政罰法第26條第1 項
    「一事不二罰」規定之適用。法務部95年5 月25日法律字第
    0950700393號函雖謂：行政罰法第26條第2 項所稱「不起訴
    處分」包括「緩起訴處分」在內等語，然而，「緩起訴」處
    分之最終雖使被告免於刑事訴追之效果，與「不起訴」處分
    之效果相同，惟刑事訴訟法第253 條之1 第1 項係91年2 月
    8 日增訂，行政罰法則於94年2 月5 日公布，制定在後之行
    政罰法第26條第2 項僅臚列「不起訴處分或無罪、免訴、不
    受理、不付審理之裁判確定者」，而未將「緩起訴處分」納
    入，應係立法者有意排除，而非法律漏洞，且緩起訴處分既
    非不能證明行為人之犯罪事實，且有支付一定金額之實質處
    罰，自與上開行政罰法第26條第2 項列舉之不起訴處分等情
    形迥然有別，是仍無從遽為比擬而為相同之處置。如若不然
    ，則刑事被告經法院循審判程序判處罰金或得以易科罰金之
    拘役或有期徒刑，均得以援用行政法罰第26條第1 項之規定
    ，免於處以行政秩序罰之雙重不利益；至於藉由緩起訴處分
    而節省司法資源者，在基於實質懲罰目的而其財產權遭受剝
    奪之餘，卻仍需繳納一定金額之行政罰鍰，其結果勢必降低
    刑事被告接受緩起訴處分之意願，而反噬緩起訴處分替代繁
    複刑事審判程序之制度性機能。準此，行政罰法第26條第2
    項既未將緩起訴處分列舉其中，本於「例外規定從嚴解釋」
    之法理及前揭說明，自不能將條文中「不起訴處分」之範圍
    ，擴及於性質顯不相同之「緩起訴處分」（臺灣高等法院高
    雄分院97年度交抗字第162 號裁定亦同此意旨）。
六、經查：
  (一)本件異議人係於95年9 月7 日18時30分許，在高雄縣鳳山市
    全美餐廳，飲用威雀酒1 瓶後，由友人送往高雄縣鳳山市○
    ○路○ 段之某工廠休息，其雖知飲用酒類後已達不能安全駕
    駛動力交通工具之程度，仍於隔日清晨7 時許，駕駛車號67
    05- NY號自小貨車，沿鳳山市○○路○ 段行駛，嗣行經建國
    路1 段53巷口，經警攔檢，並測得其呼氣酒精濃度為每公升
    0.78毫克等事實，經異議人於95年10月12日檢察官偵訊時供
    述屬實，且有高警交字第NO0000000 號舉發違反道路交通管
    理事件通知單、酒精濃度測試表、測試觀察紀錄表各1 紙在
    卷可證（見95年度偵字第24020 號案卷第1 、2 頁，鳳警刑
    移字第0950002033號案卷第4 至6 頁），是以前揭事實，自
    堪認定。
  (二)又異議人為警查獲後，其酒後不能安全駕駛動力交通工具之
    行為，另經臺灣高雄地方法院檢察署檢察官以95年度偵字第
    24020 號為緩起訴處分，緩起訴處分期間為1 年，並命異議
    人應於緩起訴處分確定之翌日起2 個月內，向國庫支付20,0
    00元，異議人於期限內之95年12月5 日履行上開緩起訴處分
    之負擔，上開緩起訴處分之期間則於96年11月12日期滿等情
    ，有前揭緩起訴處分書、臺灣高等法院高雄分院檢察署95年
    度上職議字第3702號處分書、高雄地方法院檢察署自行繳納
    款項統一收據各1 份在卷可證（見95年度偵字第24020 號案
    卷第6 至9 頁、95年度緩字第3674號案卷第3 頁），是上開
    事實亦堪認定。
  (三)本件異議人違反道路交通管理處罰條例第35條第1 項之違規
    情節甚為明確。而本條所規定之裁處，除罰緩外，尚有吊扣
    駕照、移置保管車輛等處分，前者係對於過去違反義務行為
    處罰之秩序罰，後者則為對於預防將來再犯危險之管制罰；
    而對違規者科處行政秩序罰，與刑事制裁所欲達到保護交通
    安全之目的相同，是則處以較重之刑事制裁已足，無重複處
    罰之必要。是則本諸前揭行政罰法第26條第1 項本文之意旨
    ，本件對於性質相同之金錢裁罰，已經檢察官處以具有實質
    刑事處罰性質之緩起訴處分，即不得無就同一違規事實再處
    以相同類型之行政秩序罰。原處分機關就此未予詳查，仍對
    異議人科處罰鍰49,500元，即有未恰。
  (四)另道路交通管理處罰條例第35條第8 項規定：「前項汽車駕
    駛人，經裁判確定處以罰金低於本條例第92條第3 項所訂最
    低罰鍰基準規定者，應依本條例裁決繳納不足最低罰鍰之部
    分。」從而，本件緩起訴處分命異議人向國庫支付2 萬元，
    低於行政罰所裁處金額4 萬9 千5 百元，應否依上開條例之
    意旨命異議人繳納不足最低罰鍰之部分，即有疑義。惟刑事
    訴訟法第253 條之2 第4 款命被告「向公庫或指定之公益團
    體、地方自治團體支付一定之金額」，非屬道路交通管理處
    罰條例第35條第8 項之「經裁判確定處以罰金」。蓋依文義
    解釋，檢察官之命被告支付一定金額，並非「經裁判確定處
    以罰金」。又檢察官命被告支付一定之金額，尚須被告同意
    ，與法院之裁判性質上屬於司法裁判不同。再者，檢察官命
    被告支付一定金額，經被告同意後予以緩起訴，如被告不同
    意時，檢察官即聲請法院簡易判決處刑或提起公訴，被告仍
    有被法院判決處拘役或有期徒刑之自由刑之虞，一旦處拘役
    或有期徒刑時，則與該條例第35條第8 項經「裁判確定處以
    罰金」之僅限於罰金刑（財產刑）不同，且處拘役或有期徒
    刑如易科罰金尚不得抵繳交通罰鍰，故被告仍有同意緩起訴
    而支付一定金額之實益（法務部96年7 月2 日法檢字第0960
    802396號函示）。故檢察官於上開緩起訴時，已考量本件異
    議人無前科，且於犯後坦承犯行，未造成重大損害等情，對
    異議人處以緩起訴之期間1 年，並經由異議人同意命其向國
    庫支付2 萬元，認異議人應知所警惕，無再犯之虞，對於公
    共利益之維護已無礙，自無再另處以捐款與原處分罰鍰差額
    之必要。
  (五)至於原處分關於吊扣駕駛執照部分，則係預防將來再犯危險
    之管制罰，而有別於前揭針對已發生違規事實科處罰鍰之行
    政秩序罰，屬行政罰法第26條第1 項但書所稱之「其他種類
    行政罰」。原處分機關雖不得就該同一違規事實再處以罰鍰
    ，然仍應科處罰鍰以外之行政罰（即吊扣證照）。是原處分
    機關依道路交通管理處罰條例第35條第1 項第1 款規定，吊
    扣其駕駛執照12個月，自無不合。惟受處分人亦未就此部分
    聲明異議，自不在本院審酌範圍，附此敘明。
七、綜上所述，原處分機關於上開罰鍰之行政裁罰部分之處分，
    即有未恰，受處分人就此部分之異議，為有理由，故就此部
    分之原處分應予撤銷，並為不罰之諭知。
八、依道路交通案件處理辦法第20條前段，爰裁定如主文。
中    華    民    國    97    年    7     月    29    日
                          交通法庭  法  官  林揚奇
以上正本證明與原本無異。
如不服本裁定，應於收受送達後5 日內向本院提出抗告狀。
中    華    民    國    97    年    7     月    29    日
                                    書記官  何明昌


司法院資訊處製作；財團法人民間司法改革基金會備份。
